臺灣宜蘭地方法院刑事判決　　　　　　　　　　　　　九十二年度訴字第三四七號
　　公　訴　人　臺灣宜蘭地方法院檢察署檢察官
　　被　　　告　乙○○
　　選任辯護人　李秋銘
　　　　　　　　黃金亮
右列被告因強盜案件，經檢察官提起公訴（九十一年度偵字第三二八二號），本院判
決如左：
    主  文
乙○○共同意圖為自己不法之所有，以恐嚇使人將本人之物交付，處有期徒刑捌月。
    事  實
一、乙○○、丙○○（另由檢察官偵查）與一姓名年籍不詳之成年男子，共同基於意
    圖為自己不法所有之犯意聯絡，由乙○○於民國九十一年五月二十九日晚間十時
    十五分許，以電話邀約甲○○，藉詞有事商談，再由丙○○駕駛其不知情之兄長
    丁○○所有之車號ＤＴ—二三三七號自用小客車搭載乙○○及該姓名年籍不詳之
    成年男子，一同至臺北縣新莊市○○○路三○二號對面路邊載得甲○○後，乙○○於車上先向甲○○表示欲借渠配戴之金項鍊一條典當現金花用，但為甲○○所
    拒，丙○○則將車輛駛至臺北縣樹林市大同山區，待車輛抵達山區某處，三人即
    命甲○○下車，由乙○○向甲○○恫稱：「已在山上挖一坑洞，如果不借項鍊，
    要將渠埋起來」等加害生命、身體之言語，乙○○並隨即徒手扯下甲○○之項鍊
    ，再以腳踹甲○○之腳部（未受傷），經甲○○要求察看項鍊有無變形，乙○○
    乃將項鍊交付甲○○確認已變形，甲○○因而心生恐懼，察看後又將項鍊交付乙○○。事畢乙○○、丙○○與該姓名年籍不詳之成年男子一同駕車下山後，方暫
    停路邊讓甲○○自行離去，其後乙○○則將金項鍊典當花用。
二、案經臺北縣政府警察局樹林分局報請臺灣板橋地方法院檢察署檢察官呈請臺灣高
    等法院檢察署檢察長令轉臺灣宜蘭地方法院檢察署檢察官偵查起訴。
    理  由
一、訊據被告乙○○固不否認於前揭時、地，與丙○○駕車搭載被害人甲○○至臺北
    縣樹林市大同山區，向被害人稱：「已在山上挖一坑洞，如果不借項鍊，要將渠
    埋起來」等語，並以腳踹被害人之腳部，而取走被害人身上金項鍊一條，惟矢口
    否認右揭犯行，辯稱：該金項鍊係被害人主動取下交付給伊，並非伊自行取下，
    因為被害人之前欠伊金錢，伊當天去找被害人是去催討，伊叫被害人用項鍊抵債
    ，被害人不願意，伊才向被害人借用項鍊，伊當日與丙○○因為要去大同山區施
    打毒品，所以才將車輛駛至大同山區，當時車上僅有伊、丙○○與被害人，並沒
    有另一姓名年籍不詳之人，事後伊母親與被害人家屬書立和解書之事伊不大清楚
    原因為何，應係母親認為伊踢打被害人有錯而願意和解，伊如果要搶被害人的金
    項鍊，不會再還給被害人看；又被害人多次警詢、偵查筆錄供述不同，其指述已
    有瑕疵，而本件係因伊與被害人之前債務糾紛所致，應屬民事糾葛，而伊於車程
    中多次表明係向被害人借用項鍊，主觀上並無為自己不法所有之犯意，亦無起訴
    書所指之犯行云云。惟查：
（一）右揭犯罪事實，業據被害人甲○○在警詢及偵查中均指訴綦詳，而共犯丙○○
      借用其不知情之兄長丁○○之車號ＤＴ─二三三七號自用小客車搭載被害人前
      往臺北縣樹林市大同山區，事後丙○○又將該車借予被告使用，但為車主丁○○以遺失為由向警方報案一節，亦據證人丁○○及丙○○之母鍾秋秀英於警詢
      中證述在卷，並有車籍作業系統─查詢認可資料、臺北縣警察局新莊分局受理
刑事案件報案三聯單及臺北縣警察局贓物認領保管單各一紙附卷可稽。被告雖
      以前詞置辯，然被害人於警詢之初即指稱：「他（指被告）開車（ＤＴ─二三
      三七號自小客車）來載我，車上有另外兩人我並不認識，但有聽到其中一人綽
      號叫「阿達」」等語（見九十一年五月三十日警詢筆錄），並於偵查中亦指稱
      ：「連蔡（指被告）共三人，其他二人我不認識」（見九十一年十一月八日偵
      查筆錄）、「原來乙○○說有事情找我商量，我在民安西路新莊的檳榔攤，乙○○及另二個我不認識的人來載我，開ＤＴ─二三三七號自小客車，我和乙○○坐後面，其他二人坐前面」等語（見九十二年四月二十二日偵查筆錄），且
      證人即共犯丙○○並於偵查中結證稱：「另外一名男子是乙○○的朋友，我不
      認識，也不知道姓名」等語（見九十一年十二月二十六日偵查筆錄），顯見當
      日尚有另一人與被告及共犯丙○○載同被害人前往臺北縣樹林市大同山區。雖
      被害人於本院審理中經合法傳訊未到庭作證，而證人即共犯丙○○於本院審理
      中改結證稱：當時車上僅有被告、被害人及其本人，並無另外第四人，偵查中
      因為沒有出過庭，且正在接受強制戒治及心理輔導，才會如此陳述等語（見本
      院九十三年二月二十四日審理筆錄）。然本件證人即被害人或共犯於偵查中向
      檢察官所為之陳述，依卷附資料並無顯不可信之情況且證人丙○○與被告有共
      犯關係，其於本院審理中所言，不無迴護、規避之嫌，其於本院審理中之供詞
      難認與事實相符，本院自得將偵查中證人所為之證詞採為證據。是被告所辯當
      日僅有伊與共犯丙○○二人搭載被害人上山云云，不足採信。
（二）又被告固辯稱本件係因之前與被害人有債務糾紛，故欲借用被害人所有之金項
      鍊典當償還，並無為自己不法所有之主觀犯意云云。然被害人於警詢、偵查中
      僅指稱被告自上車後不斷向其央借金項鍊周轉現金，並未曾提及與被告間存有
      債務糾紛。且被告於本院調查、審理中亦一再陳稱原係向被害人借用金項鍊，
      然如確有債務糾紛一事，被告何以自始即表明係借用金項鍊，而非係以取走金
      項鍊抵債，顯與常情有違。另被告之母吳秀連於案發後之九十一年八月十八日
      曾歸還被害人現金新臺幣一萬五千元，並書立和解書一份，有該和解書影本一
      份存卷可參。則如被告原與被害人即有債務糾紛，被告之母何以於事後急於與
      被害人和解並歸還金錢，此與常情亦顯有不符。況被告於本院審理中自承：伊
      與被害人從小認識，被害人於伊八十八年退伍之前因打電動玩具有積欠伊金錢
      ，但僅有該次欠款，退伍之後就沒有跟被害人接觸，只有偶爾會遇到被害人等
      語（見本院九十三年二月二十四日審理筆錄），則被告既於八十八年退伍之後
      即甚少與被害人接觸，亦未曾催討債務，何以會於九十一年間突因三年前平日
      小額金錢債務而向被害人索討，亦與一般常情不同。是被告所辯其主觀上並無
      為自己不法所有之犯意，顯為卸責之詞，無足可採。
    綜上所述，被告前揭所辯，無非飾卸之詞，殊難採信，本案事證明確，被告犯行
    洵堪認定，應予依法論科。
二、按刑法之強盜罪與恐嚇取財罪，同以意圖為自己或第三人不法所有為主觀違法要
    件，其所異者，恐嚇取財罪不以將來之惡害通知被害人為限，即以強暴脅迫為手
    段，而被害人未達於不能抗拒程度者亦屬之，與強盜罪以目前危害施用強暴、脅
    迫，致使被害人喪失自由意志，不能抗拒者不同，換言之，刑法之強盜罪與恐嚇
    取財罪係以對於被害人施用強暴、脅迫等非法方法，所加之威嚇程度為標準，倘
    其程度足以抑壓被害人之意思自由，達致使不能抗拒之程度，而取他人之物或使
    其交付者，即屬強盜罪，否則被害人交付財物與否，尚有相當之意思自由，在社
    會一般通念上，猶未達於不能抗拒之程度，不過因此懷有恐懼之心，則僅成立恐
    嚇取財罪，最高法院八十二年度臺上字第一五五二號判決、八十七年臺上字第一
    一九七號判決均可資參照。故刑法之恐嚇取財罪，固以意圖為自己或第三人不法
    所有為主觀違法要件，但客觀上並不以將來之惡害通知為限，如以現實之強暴脅
    迫為手段，但被害人未達於不能抗拒程度，仍得以本罪相繩，而非論以強盜未遂
    。查本件被告乙○○先以加害生命、身體之言語向被害人甲○○恫嚇，隨即徒手
    扯下甲○○之項鍊，再以腳踹被害人之腳部，經被害人要求察看項鍊有無變形，
    被告乃將項鍊交付被害人確認已變形後，再由被害人將項鍊交付被告，則被害人
    於被告以言詞、動作恐嚇後曾取回金項鍊又自行交付被告，且於警詢中就為何於
    被告歸還金項鍊後又將金項鍊交付被告之原因陳稱：因害怕被告對其不利，且被
    告恐嚇要將其丟於坑洞內等語（見九十一年五月三十日警詢筆錄），顯見被害人
    當時雖懷有恐懼之心，但仍有相當之意思自由，尚未達於不能抗拒之程度，應與
刑法之強盜罪成要件尚有未合，是核被告所為，應係犯刑法第三百四十六條第一
    項之恐嚇取財罪，公訴人認係犯刑法第三百三十條第一項之結夥三人強盜罪，尚
    有未洽，起訴法條應予變更。又被告與共犯丙○○及該不詳姓名年籍之成年男子
    間，有犯意聯絡，行為分擔，均為共同正犯。爰審酌被告之素行，其年輕力盛，
    竟不思以正常途徑獲取財物，逕以恐嚇手段攫取他人之物，對被害人心理造成重
    大影響，及雖其犯罪所得非鉅，且已與被害人達成和解，但於本院審理中仍否認
    部分犯行等一切情狀，量處如主文所示之刑，以資懲儆。
據上論斷，應依刑事訴訟法第二百九十九條第一項前段、第三百條，刑法第二十八條
、第三百四十六條第一項，罰金罰鍰提高標準條例第一條前段，判決如主文。
本案經檢察官劉憲英到庭執行職務。
中      華      民      國    九十三    年     三       月      五      日
                                        臺灣宜蘭地方法院刑事第四庭
                                            審判長法  官  林  惠  玲
                                                  法  官  辜  漢  忠
                                                  法  官  郭  顏  毓
右正本證明與原本無異。
如不服本判決，應於判決送達後十日內，向本院提出上訴狀。(應附繕本)
                                                  書記官  莊  淑  茹
中      華      民      國    九十三    年     三       月      五      日
附錄本案論罪科刑法條全文：
刑法第三百四十六條
意圖為自己或第三人不法之所有，以恐嚇使人將本人或第三人之物交付者，處六月以
上五年以下有期徒刑，得併科一千元以下罰金。
以前項方法得財產上不法之利益，或使第三人得之者，亦同。
前二項之未遂犯罰之。
